智慧財產及商業法院民事判決  
110年度民著訴字第75號
原      告  王景新                                      

被      告  香港商蘋果日報出版發展有限公司台灣分公司


法定代理人  葉一堅              
被      告  朱健弘              
            丁維莉               
            江中星              
            林芳玲              
            馬維敏              
            陳桂芬              
            章倩萍              
            鄭智仁              
            莊勝鴻              
            陳裕鑫              
共      同
訴訟代理人  宋重和律師  
            鄭俊彥律師  
上列當事人間請求侵害著作權有關財產權爭議事件，經臺灣士林
地方法院以109年度智字第14號裁定移送前來，本院於民國110年
10月5日言詞辯論終結，判決如下：
    主  文
一、被告香港商蘋果日報出版發展有限公司台灣分公司應給付原
    告新臺幣伍萬元，及自民國一百零九年十一月二十八日起至
    清償日止，按年息百分之五計算之利息。
二、原告其餘之訴駁回。
三、訴訟費用由被告香港商蘋果日報出版發展有限公司台灣分公
    司負擔百分之五，餘由原告負擔。
四、本判決第一項得假執行。但被告香港商蘋果日報出版發展有
    限公司台灣分公司以新臺幣伍萬元為原告預供擔保後，得免
    為假執行。
五、原告其餘假執行之聲請駁回。 
　　事實及理由
壹、程序方面
一、被告香港商蘋果日報出版發展有限公司台灣分公司（下稱蘋
    果日報）法定代理人於民國110年9月2日變更為葉一堅，具
    狀聲明承受訴訟，並提出經濟部函文及蘋果日報最新公司變
    更登記表為證（本院卷第529至540頁），核無不合，予以准
    許。 
二、按訴狀送達後，原告不得將原訴變更或追加他訴。但請求之
    基礎事實同一；擴張或縮減應受判決事項之聲明；不甚礙被
    告之防禦及訴訟之終結者，不在此限，民事訴訟法第255條
    第1項第2、3、7款定有明文。原告起訴時以蘋果日報及朱健
    弘為被告，聲明：被告應連帶給付原告，由本院依著作權法
    第88條第3項規定之酌定賠償額，及自102年3月16日起至清
    償日止，按週年利率百分之5計算之利息（臺灣士林地方法
    院109年度智字第14號卷，下稱地院卷，第12頁），訴訟進
    行中，原告陸續追加丁維莉、江中星、林芳玲、馬維敏、陳
    桂芬、章倩萍、鄭智仁、莊勝鴻、陳裕鑫為被告（本院卷第
    73頁、第229頁、第261頁），數次變更訴訟聲明（本院卷第
    35頁、第69頁、第75頁、第229頁、第261頁、第339頁、第3
    43頁、第550至551頁），確定之聲明為：㈠被告蘋果日報、
    陳裕鑫、馬維敏應連帶給付原告新臺幣（下同）50萬元，及
    自各被告收受起訴狀繕本送達翌日起至清償日止，按年息百
    分之5計算之利息。㈡被告朱健弘應給付原告20萬元，及自收
    受起訴狀繕本送達翌日起至清償日止，按年息百分之5計算
    之利息。㈢被告丁維莉、江中星、林芳玲、陳桂芬、章倩萍
    、鄭智仁、莊勝鴻應共同給付原告30萬元，及自各被告收受
    起訴狀繕本送達翌日起至清償日止，按年息百分之5計算之
    利息。㈣願供擔保，請准宣告假執行。被告無意見（本院卷
    第551頁），核符上揭規定，予以准許。 
貳、實體方面
一、原告主張及聲明：
　㈠主張要旨：
　⒈蘋果日報刊載於102年3月16日發行之蘋果日報C9版，並同步
    用於蘋果日報網站之「周蕙不甩罵醜網友求饒  引發肉搜反
    挨轟『心胸狹窄』」新聞報導（下稱系爭報導），使用之「周
    蕙精選」專輯封面照片（下稱系爭照片），係原告於101年9
    月26日發表於部落格的「私藏周蕙『精選』」樂評中使用之照
    片。系爭照片是根據原告拍照經驗，以「周蕙精選」實體專
    輯外觀，設計畫面、親自拍攝完成之攝影著作，照片下方有
    微博產生原告個人帳戶「＠王小新來了weibo.com/xaioshin
    」之浮水印，可資確認著作權人之權利管理電子資訊。被告
    未經原告同意或授權，擅自重製系爭照片，並將該浮水印移
    除，使用於系爭報導，侵害原告著作人格權及著作財產權。
　⒉原告任職蘋果日報僅7個月，之後轉往非娛樂相關產業至今，
    不曾主動追索紙本或線上蘋果日報，遲至108年1月18日為自
    評部落格著作於網路搜尋排行，始知上情。系爭照片與該篇
    樂評不可分割，創作理念為可供傳世之文藝性「私音樂意見
    」樂評系列之一，系爭照片經原告嚴謹設計燈光、角度、背
    景，已加註浮水印，是代表原告個性之樂評攝影，用以搭配
    樂評文字，呈現原告個性及獨特性。　　
　⒊陳裕鑫、馬維敏分別於原告知悉侵權日、著作遭侵權日為蘋
    果日報總編輯，對報紙、網站全權負責；朱健弘於原告知悉
    侵權日、著作遭侵權日分別擔任蘋果日報娛樂中心副總、資
    深記者、報導署名記者，對產出內容應負全責；丁維莉、江
    中星、陳桂芬、章倩萍於原告著作遭侵權日時任該報網路中
    心副總、娛樂中心副總、編務中心執行副總、網路中心執行
    副總；林芳玲、鄭智仁、莊勝鴻於原告知悉著作遭侵權日時
    任娛樂中心主任、網路中心執行副總、執行總編輯，上開10
    名報紙及網站核稿關係人，應督導而未督導，應檢核而未檢
    核，應維護產出內容不侵權而未維護，應負賠償責任。爰依
    著作權法第88條、第85條第1項，民法第184條、第185條、
    第188條等規定，請求損害賠償如聲明所示。
　㈡聲明如壹之二確定聲明所示。　　　
二、被告答辯及聲明：
　㈠答辯要旨：
　⒈系爭報導刊載後迄至原告提起訴訟，已隔7年6月之久，原告
    身為專業媒體從業人員及曾任職於蘋果日報，自承長期關注
    蘋果日報，可合理推斷其早於102年3月16日即知系爭報導存
    在，卻遲於109年10月12日提起本件訴訟，其損害賠償請求
    權已罹於時效，有臺灣士林地方檢察署108年度偵字第9506
    號、109年度偵字第940、941、942號不起訴處分書（下稱系
    爭不起訴處分書）在卷可參。原告通知被告稱經友人告知侵
    權之事，卻在訴訟中稱自己搜尋而來，前後說法不一而不可
    採。
　⒉依蘋果日報娛樂中心內部分工流程，文字記者僅負責報導文
    字內容，相關圖片由美術編輯人員負責，朱健弘擔任文字記
    者，並非系爭照片之製作、刊載之人，其餘被告9人均非參
    與系爭報導撰寫或編輯之人，客觀上無侵權行為，被告9人
    曾參與之「蘋果日報新聞自律諮詢委員會會議記錄」日期分
    別為102年、107年及108年間，與系爭報導刊載時間相差甚
    遠且無關連。
　⒊系爭照片僅係呈現鐵盒版專輯於拍攝時之實景，各大電商平
    台賣家拍攝之商品現況照片，與系爭照片幾近相同，無法呈
    現拍攝者個人之個性、獨特性，或與他人作品間具有可資區
    別之變化，難謂具備最低度之創作性，不受著作權法保護。
　㈡聲明：駁回原告之訴；如受不利判決，願供擔保請免為假執
    行。
三、原告主張系爭照片為其拍攝之攝影著作，蘋果日報未經同意
    擅自重製用於系爭報導，蘋果日報以外之被告10人或為系爭
    報導之署名記者、或位居報社要職，所經手之報導侵害原告
    著作權，均應負賠償責任等情，被告雖不否認系爭報導之系
    爭照片為原告所有，惟否認應負賠償責任，辯稱：原告早於
    102年3月16日即知系爭報導存在，遲至109年10月12日提起
    本訴，其請求權已罹於時效，系爭報導圖片是由美編人員而
    非朱健弘負責，其餘9人未參與系爭報導撰寫或編輯，均無
    侵權行為，且系爭照片不具原創性，不受著作權法保護等情
    。是以本件爭點在於原告依系爭照片受侵害之法律關係，請
    求被告損害賠償，是否有理由？如有理由，金額若干為適當
    （本院卷第555頁）？經查：
  ㈠原告提起本件訴訟未罹於時效：
  ⒈著作權法第89條之1規定：第85條及第88條之損害賠償請求權
    ，自請求權人知有損害及賠償義務人時起，2年間不行使而
    消滅。自有侵權行為時起，逾10年者亦同。
　⒉被告抗辯原告提起本件訴訟已罹於時效，惟原告知悉蘋果日
    報刊載系爭照片之侵權時間為108年1月18日乙節，有原告提
    出蘋果日報法務電子郵件為證（原證3，地院卷第30至36頁
    ），核與被告提出之原告電子郵件日期相符（被證14，本院
    卷第371頁），迄至原告109年10月12日提起本件訴訟（地院
    卷第12頁）止，並未逾2年之時效期間。
　⒊被告為時效抗辯，以系爭報導迄至起訴已有7年餘，原告身為
    專業媒體從業人員及曾任職於蘋果日報，自承長期關注蘋果
    日報，且系爭報導當時為通稿，可合理推斷原告早於102年3
    月16日即知系爭報導存在，況原告就知悉系爭報導之陳述前
    後不一等情，並提出系爭不起訴處分書、原告104網站個人
    履歷、於108年5月3日寄發之電子信件、原告Blog-投訴組記
    者的優勢與困境、娛樂線記者的後台春秋、原告108年1月18
    日電子郵件、各家媒體新聞報導（被證1至5、被證14、15，
    本院卷第93至116頁、第317至383頁）為據，然查：
　⑴被告自承系爭報導之網路版係於原告通知後之108年1月18或1
    9日始移除（本院卷第553頁），蘋果日報就系爭照片刊載於
    系爭報導網路版之作為，屬繼續性侵害，原告此部分侵權損
    害賠償請求權並未罹於時效。
　⑵系爭不起訴處分書第3頁係以網路列印日期為「2013/03/16」
    ，認原告於102年3月16日已知悉系爭照片遭侵權（系爭不起
    訴處分書第3頁，本院卷第95頁），然經本院調閱系爭不起
    訴處分書案卷，系爭不起訴處分書所指「網路列印時間」實
    為「出版時間」乙情，有系爭報導網路版在卷可稽（臺灣士
    林地方檢察署108年度偵字第9506號卷第65頁、本院卷第563
    頁），尚難以該網路新聞顯示之「2013/03/16」為不利原告
    之認定。
　⑶被告提出前揭原告經歷、信件或文章、其他新聞報導等，雖
    可佐證原告曾從事新聞相關行業、關注過蘋果日報、系爭報
    導為通稿性質，惟均無法據以確認原告知悉系爭照片遭刊載
    於蘋果日報之時點，且原告就此陳稱：其在蘋果日報就職7
    個月後改任聯合報，在聯合報僅就職9個月即離職轉往非娛
    樂相關產業至今，於公於私不曾主動追索紙本或線上蘋果日
    報，起訴前確實經友人告知才知系爭照片遭盜用，惟友人不
    方便作證，而當時其本人也同步在網路搜索找出侵權事實，
    故而訴狀隱去友人角色等語（本院卷第261頁、第311頁、第
    443頁），並提出筆電及手機螢幕截圖、聯合報證明書為據
    （原證4至6，本院卷第327至331頁），所述尚非無據，自難
    依被告前揭推斷為不利原告之認定。
　⑷基上，被告所為時效抗辯不可採，原告提起本件訴訟並未罹
    於時效。
　㈡系爭照片屬於著作權法所保護之攝影著作：
　⒈著作權法第3條第1項第1款規定，著作係指屬於文學、科學、
    藝術或其他學術範圍之創作。創作如符合「原創性」（即著
    作人自己之創作，非抄襲他人者）及「創作性」（即符合一
    定之「創作高度」）二項要件，即屬受著作權法所保護之著
    作。就照片而言，攝影者在拍攝時如針對選景、光線決取、
    焦距調整、速度之掌控或快門使用等技巧上，具有其個人獨
    立創意，且達到一定之創作高度，其拍攝之照片即屬攝影著
    作而受著作權法之保護（最高法院106年度台上字第775號民
    事判決意旨參照）。
　⒉原告就系爭照片之創作過程陳述略以：系爭照片是伊個人拍
    攝，選擇棕色進口布作為背景，打開鐵盒使其為不同的呈現
    ，並調整對焦在CD上的娃娃，凸顯周蕙的好聲音，並非單純
    的網拍圖片。因要樂評醞釀思考很久，強調主角鐵盒顏色擺
    設位置，刻意不對焦於封面，使閱讀者知悉伊要介紹歌聲，
    與周蕙外表無涉，重點是放在音樂上。關鍵是在右下角有簽
    名「王小新來了」及伊個人微博網址，使其與眾不同等語（
    本院卷第456至457頁、第553頁）。而觀諸系爭照片雖僅為
    鐵盒專輯實物半開露出周蕙精選CD之照片，然系爭照片將周
    蕙專輯鐵盒與鐵盒內CD上下交疊，灰色鐵盒與白色CD間顯露
    層次感，照片中蕙兒娃娃微笑的人臉，左上飄逸著秀髮在半
    掩鐵盒右下方露出，呈現自灰色場域透出樂音般的意境，系
    爭照片確有經過原告之巧思安排及一定思想情感之投入，足
    以表現創作者之個性及獨特性，並非單純實物之機械性再現
    ，堪認系爭照片應具有原創性及創作性，屬著作權法第5條
    第1項第5款規定之攝影著作。
　㈢蘋果日報刊登使用系爭照片，過失侵害原告就其攝影著作之
    重製權、公開傳輸權及姓名表示權，應負損害賠償責任：
　⒈著作權法第16條第1項前段規定：著作人於著作之原件或其重
    製物上或於著作公開發表時，有表示其本名、別名或不具名
    之權利；同法第22條第1項、同法第26條之1規定：著作人除
    本法另有規定外，專有重製、公開傳輸其著作之權利；同法
    第85條第1項規定：侵害著作人格權者，負損害賠償責任；
    同法第88條第1項前段規定：因故意或過失不法侵害他人之
    著作財產權或製版權者，負損害賠償責任。
　⒉蘋果日報經其美術編輯人員編輯刊載系爭照片於紙本及網路
    版蘋果日報，未經原告同意或授權，於照片右下角註記「蘋
    果日報」，未以任何方式標示原告為系爭照片之著作人，有
    系爭報導資料在卷可證（地院卷第26頁、本院卷第565頁）
    ，自屬侵害原告之重製權、公開傳輸權及姓名表示權之行為
    ，而蘋果日報未注意審核其美術編輯人員引用之系爭照片是
    否具有合法權源即予刊載，應有過失，原告主張蘋果日報應
    負損害賠償責任，即屬有據。 
　⒊著作權法第88條第3項規定：如被害人不易證明其實際損害額
    ，得請求法院依侵權情節，在新臺幣1萬元以上1百萬元以下
    酌定賠償額。民事訴訟法第222條第2項規定：當事人已證明
    受有損害而不能證明其數額或證明顯有重大困難者，法院應
    審酌一切情況，依所得心證定其數額。本件觀諸系爭照片係
    原告於101年9月26日發表於部落格的「私藏周蕙『精選』」樂
    評中使用（本院卷第559至561頁），並非營利性質，蘋果日
    報在報紙娛樂版之系爭報導搭配系爭照片使用，亦非因利用
    系爭照片本身而直接獲有利益，原告以其不易證明實際損害
    額，請求法院酌定賠償額（地院卷第16頁），並無不合。爰
    依前揭規定，審酌系爭照片篇幅在全頁版面中占比不高（約
    0.76%，本院卷第473頁、第479至483頁），102年3月16日刊
    載當月平均發行量約42萬份，網路報導自當日起至108年1月
    18日經通知下架為止，已有5年餘等情，再佐以被告提供原
    告個人履歷所示原告得過文學獎，曾從事記者、配音員、通
    訊員（本院卷第99至101頁）等一切情況，認蘋果日報侵害
    原告系爭照片之攝影著作財產權、著作人格權的賠償金額各
    以30,000元、20,000元，共計50,000元為適當，原告逾此部
    分之請求則屬過高，不應准許。
　㈣原告主張蘋果日報以外之被告10人應就本件侵權行為負損害
    賠償責任等情，係以系爭報導撰文者為朱健弘、蘋果日報新
    聞自律諮詢委員會會議記錄所示其餘9名被告分別為原告知
    悉侵權及著作遭侵權時擔任蘋果日報編審要職，並提出蘋果
    日報新聞自律諮詢委員會會議紀錄節本為據（本院卷第260-
    1至260-15頁），然此為被告否認，辯稱依蘋果日報娛樂中
    心內部分工流程，文字記者僅負責報導文字內容，相關圖片
    由美術編輯人員負責，朱健弘擔任文字記者，並非系爭照片
    之製作、刊載之人，其餘被告9人均非參與系爭報導撰寫或
    編輯之人，客觀上無侵權行為等情，並提出臺灣士林地方檢
    察署101年度偵字第13193號不起訴處分書（被證6，本院卷
    第117至121頁）供參。觀諸該不起訴處分書第2至3頁記載，
    該案被告即蘋果日報核版主編陳稱略以：蘋果日報平面報紙
    之新聞報導需要照片即至資料室尋找交給美術編輯，由美術
    編輯編排後刊登，無須經過總編輯核稿或報告照片來源等語
    （本院卷第118至119頁），被告所辯系爭照片由美術編輯人
    員而非朱健弘負責乙情，並非無據，參核原告提出之會議紀
    錄節本內容與本件無關，會議時間點亦與本件不相符合，尚
    難據為不利其餘被告9人之認定，原告就蘋果日報以外之被
    告10人請求損害賠償，尚乏佐證，自不可採。
四、民法第229條第2項規定：給付無確定期限者，債務人於債權
    人得請求給付時，經其催告而未為給付，自受催告時起，負
    遲延責任。其經債權人起訴而送達訴狀，與催告有同一之效
    力；同法第233條第1項本文規定：遲延之債務，以支付金錢
    為標的者，債權人得請求依法定利率計算之遲延利息；同法
    第203條規定：應付利息之債務，其利率未經約定，亦無法
    律可據者，週年利率為5％。本件原告請求蘋果日報賠償金額
    並未定有給付期限，原告請求蘋果日報自收受起訴狀繕本送
    達翌日即109年11月28日（參見送達證書，地院卷第60頁）
    起至清償日止，按年息5％計算之利息，符合上開規定，應予
    准許。
五、綜上所述，原告依著作權法第85條第1項、第88條第1項、第
    3項規定，請求蘋果日報給付50,000元，及自起訴狀繕本送
    達翌日即109年11月28日起至清償日止，按年息百分之5計算
    之法定遲延利息，為有理由，應予准許，逾此部分之請求，
    則無理由，應予駁回。
六、原告陳明願供擔保，請求為假執行宣告，核諸原告勝訴部分
    所命給付之金額未逾50萬元，爰依民事訴訟法第389條第1項
    第5款規定依職權宣告假執行。被告陳明願供擔保請准宣告
    免假執行，核無不合，爰酌定相當之擔保金額，准許之。至
    原告敗訴部分，則因訴之駁回而失所依附，所為假執行之聲
    請不予准許。
七、結論：原告之訴為一部有理由、一部無理由，依智慧財產案
    件審理法第1條，民事訴訟法第79條、第389條第1項第5款、
    第392條第2項，判決如主文。
中　　華　　民　　國　　110 　年　　10　　月　　26　　日
　　                      智慧財產第三庭
　　                              法  官　陳端宜
以上正本係照原本作成。
如對本判決上訴，須於判決送達後20日內向本院提出上訴狀。
如委任律師提起上訴者，應一併繳納上訴審裁判費。 
中　　華　　民　　國　　110 　年　　10　　月　　26　　日
　　　　　　　　　　　　　　　    書記官　吳祉瑩